臺灣臺北地方法院民事判決　九十年度保險字第一三七號
　　原　　　告　　美商安達北美洲產物保險股份有限公司臺北分公司
　　　　　　　　　（原名：美商北美洲產物保險股份有限公司臺北分公司）
　　法定代理人　　甲○○
　　法定代理人　　乙○○
右當事人間請求損害賠償事件，本院判決如左：
    主      文
被告應給付原告美金貳佰捌拾伍元角貳分，及自民國九十年八月十六日起至清償日
止，按年息百分之五計算之利息。
原告其餘之訴駁回。
訴訟費用由被告負擔千分之三，餘由原告負擔。
本判決第一項於原告以新臺幣仟伍佰元為被告供擔保後，得假執行。但被告如於假
執行程序實施前，以新臺幣壹萬壹仟元為原告預供擔保，得免為假執行。
原告其餘假執行之聲請駁回。
    事      實
甲、原告方面：
壹、聲明：
一、被告應給付原告美金十一萬四千元及自起訴狀繕本送達翌日即民國九十年八月十
    六日起至清償日止，按年息百分之五計算之利息。
二、願供擔保，請准宣告假執行。
貳、陳述：
一、原告前承保訴外人正祥國際股份有限公司（以下簡稱正祥公司）出口至英國倫敦
    福康貿易有限公司（FULCRUM  TRADING CO., LTD.，以下簡稱福康公司）之電腦
    中央處理器（CPU  PIII, 800EB FCPGA）六００個，每個美金一九０元，總計價
    值美金十一萬四千元，該批貨物於八十九年十二月八日委託被告運送至倫敦，因
    久未送達，經查詢結果，始知該批貨物運抵目的後，即不知去向，原告因貨物遺
    失賠付託運人正祥公司新臺幣四百十五萬三千二百四十八元（保險金額：美金十
    二萬五千四百元），依保險法第五十三條規定，原告取得代位求償權，爰依運送
    契約提起本件訴訟。
二、被告為美國公司，正祥公司為我國公司，雙方運送契約在我國作成，依涉外民事
    法律適用法第六條規定，應依當事人意思定其應適用之法律。而依被告印製之空
    運提單，其正面第九項簽名處註記：「包括華沙公約在內之某些國際條約得適用
    次本件運送，依契約之條款規定得限制我們對損害、損失或遲延之責任。」，此
    處僅明示「華沙公約」，至其他「國際條約」則未確定，故適用華沙公約應為雙
    方之合意，至背面之條款，託運人於託運貨物時，被告並未具體指明所謂之「修
    正案」或「議定書」，難謂託運人能知其所指，雙方自無適用該不明之「修正案
    」或「議定書」之合意，依消費者保護法第十四條規定，系爭提單背面條款所載
    託運人無法預見之「修正案」、「議定書」或其他未具名於契約之「國際條款」
    ，自不構成契約之內容，被告抗辯：兩造合意之準據法包括其他修正案或議定書
    等語，尚非可採。
三、「同意之停留地」係空運提單必要記載事項，此為華沙公約第八條第三款所明定
    ，雖該條款同時規定運送人得保留於必要時變更停留地之權，惟「保留變更權」
    與「空白未記載」不同，所謂保留變更權，係指已知預定停留地，需變更時，運
    送人得予變更之意，非謂得予空白，系爭空運提單既未記載同意之停留地點，其
    背面條款關於「當貴公司（按即託運人）將託運貨物交本公司（按即被告）時，
    貴我雙方並未就本公司運送貨物停經地點達成協議，本公司可保留就託運貨物以
    適當方式安排經過路線之權利」之記載，即難認被告已保留其變更停留地之權利
    ，該等條款應不生效力。
四、美國聯邦第二高等法院於INTERCARGO INSURANCE CO.  V. CHINA AIRLINES LTD.
    案，認為由美國洛杉磯運往香港之貨物，先運抵臺北再轉機往香港，在空運提單
    中未列臺北為「同意停留地」，又漏列轉機班機CI 607之班機號碼，縱運送人於
    空運提單中註明「同意停留地為在運送人時刻表中預定之停留地」，空運提單既
    未記載華沙公約要求必須記載之事項，即不得主張華沙公約所得主張之責任限制
    之利益，本件貨物自桃園中正機場啟運後，先運往美國阿拉斯加州安克治機場，
    轉往田納西州之曼菲斯，再轉英國史丹斯德機場，再轉英國菲爾翰機場，貨物目
    的地是英國，被告既未於提單上註記雙方同意停留之地點，依上所述，其未經同
    意將系爭貨物先行運往美國，即已違反華沙公約第八條三款規定，自不得主張責
    任限制之利益。
五、限制責任之意旨固在降低運送人因意外事故所生賠償責任，惟運送人之注意義務
    並未因此降低，運送人主張責任限制應以其已盡善良管理人之注意義務為前提，
    損害如係因運送人欠缺其應盡之義務所致，自無准其主張責任限制之理，蓋責任
    限制之目的非在免除或降低運送人應盡之注意義務，加拿大ALBERTA法院在
    BOUTCHER v.  D.H.L.INTERNATIONAL  EXPRESS LTD.案，即以託運人託交D.H.L.
    INTERNATIONAL EXPRESS LTD.運送之筆記型電腦及數據機各兩箱係外箱遭割開而
    失蹤，認D.H.L.INTERNATIONAL EXPRESS LTD.違背其契約基本履行義務，而不得
    主張責任限制，我國最高法院二十九年上字第一一三九號判例意旨亦認受有報酬
    之受寄人，對於寄託物之滅失，非證明自己於善良管理人之注意義務無所欠缺，
    不能免其賠償責任，而同一旨趣，本件被告既未盡善良管理人之注意義務，則無
    論基於華沙公約或海牙修正案或我國相關規定，被告均不得主張責任限制。
六、華沙公約就金法郎之價值計算，於華沙公約第二十二條已規定甚明，計算金法郎
    之價值自應依該條規定之計算方式計算，被告依「美國民航委員會」之行政命令
    ，以每公斤賠償二０．三八美元之方式計算，與華沙公約第二十二條規定有違，
    原告自不受拘束。
參、證據：
一、商業發票。
二、空運提單。
三、代位賠償收據。
四、債權轉讓證明書。
五、保險單。
六、支票。
七、貨件查詢表。
八、美國聯邦第二高等法院THE  TAIPING INSURANCE COMPANY, LTD.  AND JETERGAR
    LTD. V. NORTHWEST AIRLINES, INC., D/B/A NORTHWEST ORIENT CARGO案判決資
    料節本及其中譯文。
九、剪報資料。
十、加拿大ALBERTA法院BOUTCHER v.  D.H.L.INTERNATIONAL EXPRESS LTD.案判決資
    料節本及其中譯文。
十一、狄克森海上貨物公證人公司公證報告及其中譯文。
十二、美國聯邦第二高等法院INTERCARGO INSURANCE CO.  V. CHINA AIRLINES LTD.
      案判決資料節本及其中譯文。
乙、被告方面：
壹、聲明：
一、駁回原告之訴及假執行之聲請。
二、如受不利之判決，願供擔保，請准宣告免為假執行。
貳、陳述：
一、依涉外民事法律適用法第六條規定，法律行為發生債之關係者，其成立要件及效
    力，依當事人意思定其應適用之法律，系爭空運提單正面第九項記載：「對本空
    運單的使用構成　貴方（按即託運人）對空運提單背面合同條款的同意。如合同
    條款所述，包括華沙公約在內的某些國際條款適用本貨件及我方對損害、遺失或
    延誤所承擔的責任」等語，而契約條款中「空運注意事項」（  AIR CARRIAGE
    NOTICE）即載明華沙公約包括華沙公約及修訂及議定書之總稱，系爭運送契約之
    託運人正祥公司既於空運提單第九項簽名表示其受契約條款之拘束，該等條款即
    非由被告單方所為之意思表示，系爭運送契約之準據法應為華沙公約及其後修正
    之議定書，至我國是否為華沙公約及其後議定書之簽署國則與本件損害賠償適用
    華沙公約及其後之修正及議定書無涉，原告以我國僅簽字加入華沙公約而未簽定
    其後之修正書為由，主張：華沙公約之後之議定書均不適用等語，並無理由。
二、華沙公約第二十二條第二項規定：「在貨物及經登記之行李之運送，除託運人在
    將貨件交與運送人時，就其在目的地交付時之價值作特別聲明，並於必要時已加
    付費費用者外，運送人之賠償責任以每公斤二五０法郎為限。」，且同條第四項
    規定：「以上數目係指含千分之九百純金六五．五公毫之法國法郎而言，各該數
    目得折成各國貨幣之整數」。查系爭貨物之託運人正祥公司於託交貨物時並未就
    其在目的地交付時之價值作特別聲明並加付費用，是縱認被告應就系爭貨物滅失
    負損害賠償之責任，本件亦有責任限制之適用，由於系爭貨物僅有十四公斤即三
    ０．八磅，被告之賠償責任亦限於三五００金法郎，依每公斤賠償二五０法郎即
    每公斤賠償美金二０．三八元計算，被告應賠償之金額為美金二八七元。
三、雖原告以系爭空運提單漏未記載製作空運提單之地點、同意之停留地、第一運送
    人之名稱之地址等為由，主張：被告不得主張華沙公約中有關免責或責任限制等
    語，惟查：
  (一)西元一九二九年於華沙簽訂之國際航空運送統一公約（即通稱之華沙公約）第八
    條、第九條規定業為西元一九五五年於海牙簽訂之修正議定書所修正，此參諸海
    牙議定書第七條明定：「公約第九條應予刪除，而以下列條文代之．．．」等語
    即明，依此規定，被告自可主張華沙公約第二十二條責任限制之規定。
  (二)又依系爭空運提單國際契約條款中「空運注意事項」（AIR  CARRIAGE NOTICE）
    第三段約定，託運人將託運貨物被告公司時，雙方並未就被告公司運送貨物停經
    地點達成協議，被告公司可保留就託運貨物以適當方式安排經過路線之權利，顯
    見系爭空運提單國際契約條款已就制作空運提單之地點、同意之停留地、第一運
    送人之名稱之地址為記載，是縱依修正前華沙公約第九條規定，被告仍可主張責
    任限制。
  (三)原告所提加拿大ALBERTA法院BOUTCHER v.  D.H.L.INTERNATIONAL EXPRESS LTD.
    案判決資料，並非我國判決，本無拘束力，且揆諸該判決之內容，上開判決並未
    適用華沙公約，而係法官依契約約定內容為判決，此參諸上開判決第九、十項即
    明，原告主張：該判決為適用華沙公約之案件等語，實有違誤。
  (四)原告所舉美國聯邦第二高等法院INTERCARGO INSURANCE CO. V. CHINA AIRLINES
    LTD.案，該案之空運提單條款就停留地之約定係約定：「同意停留地為在運送人
    時刻表中預定之停留地」，而系爭空運提單則約定：「當　貴公司將託運貨物交
    本公司時，　貴我雙方並未就本公司運送貨物停經地點達成協議，本公司可保留
    就託運貨物以適當方式安排經過路線之權利」，兩案約定之內容既有不同，自不
    得援引之，原告以此主張：被告不得主張華沙公約之責任限制等語，並非可採。
四、又託運人正祥公司於交運貨物時，既未申報所託運貨物價值（DECLARE A HIGHER
    VALUE），依系爭空運提單之契約條款中「有限責任」（ LIMITATION   OF
    LIABILITY）之約定，被告亦可主張責任限制，而以每一公斤以美金二０．三元
    計算賠償原告。
五、至原告主張：被告未盡善良管理人之注意，無論基於華沙公約或海牙議定案或我
    國法相關規定，被告均不得主張責任限制等語，則係曲解法律之規定，蓋被告為
    受有報酬之運送人，應負善良管理人之注意義務，若運送人無法證明自己已盡善
    良管理人之注意義務，則應負賠償責任，此乃債務不履行之舉證責任法則，與運
    送人是否得依雙方約定主張責任限制完全無涉，運送人如可證明自己未有違反注
    意義務情事，當然無庸負損害賠償責任，又何須主張責任限制，原告上開主張將
    使責任限制條款永無適用之可能，自不足採。
參、證據：
一、制式空運提單。
二、空運提單國際契約條款及其中譯文。
    理      由
甲、程序方面：
一、按法律行為發生債之關係者，其成立要件及效力，依當事人意思定其應適用之法
    律，涉外民事法律適用法第六條第一項定有明文。本件係我國籍之正祥公司將其
    自我國出口至英國倫敦之電腦中央處理器委由美國籍之被告運送，因上開電腦中
    央處理器遺失，美國籍之原告於賠付正祥公司後，代位其被保險人正祥公司，依
    運送契約之法律關係，訴請求被告賠償損害，是本件當事人、行為地等均具涉外
    因素，為一涉外事件，而有涉外民事法律適用法之適用。而託運人一經簽名使用
    系爭空運提單，即視為託運人同意適用該提單背面合約條款，包括華沙公約在內
    的某些國際條約適用於本件運送及被告對損壞、遺失或延誤所應承擔之責任（
    USE OF THIS AIR WAYBILL CONSTITUTES　YOUR  AGREEMENT TO THE CONDITIONS
    OF CONTRACT  ON THE BACK OF THIS  AIR WAYBILL.  CERTAIN  INTERNATIONAL
    TREATIES, INCLUDING  THE WARSAW CONVENTION, MAY APPLY TO THIS SHIPPING
    AND LIMIT  OUR LIABILITY  FOR DAMAGE, LOSS, OR DELAY, AS DESCRIBED  IN
    THE CONDITIONS  OF CONTRACT.），復為系爭空運提單正面第九項「要求簽名」
    （REQUIRED SIGNATURE）欄所明載。又依系爭空運提單背面條款「空運注意事項
    」（AIR CARRIAGE  NOTICE）第一項所載，如託運人託運之貨物，其最終目的地
    或途經國為託運國以外之國家時，則可適用華沙公約及其任何後成之修訂及草案
    （統稱華沙公約）管轄（IF THE CARRIAGE OF YOUR SHIPMENT BY AIR INVOLVES
    AN ULTIMATE DESTINATION OR STOP IN A COUNTRY OTHER THAN THE COUNTRY OF
    DEPARTURE, THE WARSAW CONVENTION AND ANY ITS SUBSEQUENT AMENDMENTS AND
    PROTOCOLS ("WARSAW CONVENTION") MAY BE APPLICABLE  AND GOVERN AND...）
    ，依此記載觀之，託運人既於系爭空運提單正面簽署姓名同意適用系爭空運提單
    背面條款，而系爭空運提單背面條款又已載明華沙公約包括華沙公約及其後修訂
    、議定書，則兩造就系爭運送契約應係合意以包括華沙公約及其後修正、議定書
    等條約即統稱之「華沙公約」為準據法，按之涉外民事法律適用法第六條第一項
    規定，關於本件訟爭之準據法，自應適用華沙公約及其後修正、議定書等。
二、雖原告主張：系爭空運提單正面第九項「要求簽名」（REQUIRED SIGNATURE）欄
    僅明示「華沙公約」，兩造僅合意以華沙公約為準據法，至背面條款記載之「修
    正案」或「議定書」並未具體指明，該等「修正案」或「議定書」顯非託運人所
    能預見，依消費者保護法第十四條規定，應不構成契約之內容等語。惟查：
  (一)當事人依涉外民事法律適用法第六條第一項規定所指定之準據法，係指準據法國
    之現行法律而言，該等法律如經修改，即應適用修改之法律，亦即除依準據法國
    法律規定應適用舊法或當事人約定應適用舊法者外，法庭地國應準據適用之法律
    應以準據法國之現行法律為限。本件當事人既合意以華沙公約為系爭運送契約之
    準據法，依上所述，關於本件訟爭之準據法即應包括華沙公約及其後修正之議定
    書等，蓋西元一九二九年華沙公約之部分條款既經西元一九五五年海牙修正議定
    書（THE    HAGUE    PROTOCOL,   1955）、西元一九六一年瓜達拉哈拉公約（
    GUADALAJALA    CONVENTION   1961）、西元一九六六年蒙特婁協定（MONTREAL
    AGREEMENT, 1966  ）、西元一九七一年瓜地馬拉修正議定書（GUATEMALA  CITY
    PROTOCOL,     1971）、西元一九七六年華沙公約第一至四號附加修正議定書（
    ADDITIONAL PROTOCOL NO.1 - NO.4,1976）加以修正、補充，該經修正、補充之
    條款自無再予適用餘地，此為準據法適用之當然解釋，原告以系爭空運提單正面
    僅記載「華沙公約」（WARSAW  CONVENTION），且我國並未簽署其他國際公約為
    由，主張：兩造合意之準據法僅華沙公約，不包括其後之「修正案」或「議定書
    」等語，容有誤會。
  (二)又系爭空運提單背面條款固未具體指明應適用之「修正案」或「議定書」，惟姑
    不論當事人依涉外民事法律適用法第六條第一項規定所指定之準據法，係指準據
    法國之現行法律而言，依系爭空運提單正面之記載，即足認本件訟爭準據法包括
    華沙公約及其後所有之修正、議定書等，系爭空運提單背面條款是否具體指明應
    適用之「修正案」或「議定書」，本不足以影響本件準據法之選定。且託運人正
    祥公司既於系爭空運提單正面簽署姓名同意適用系爭空運提單背面條款，而其簽
    署系爭空運提單時，西元一九二九年華沙公約之部分條款即業經西元一九五五年
    海牙修正議定書（THE HAGUE PROTOCOL, 1955）、西元一九六一年瓜達拉哈拉公
    約（GUADALAJALA  CONVENTION 1961）、西元一九六六年蒙特婁協定（MONTREAL
    AGREEMENT,  1966）、西元一九七一年瓜地馬拉修正議定書（GUATEMALA   CITY
    PROTOCOL,     1971）、西元一九七六年華沙公約第一至四號附加修正議定書（
    ADDITIONAL PROTOCOL NO.1 -  NO.4, 1976）等加以修正、補充，於此情形，託
    運人正祥公司就系爭空運提單背面條款記載之「修正案」或「議定書」等，自無
    不能預見情事，原告以系爭空運提單背面條款並未具體指明應適用之「修正案」
    或「議定書」，依消費者保護法第十四條規定，應不構成契約之內容為由，主張
    ：本件訟爭準據法不包括華沙公約其後之「修正案」或「議定書」等語，尚不足
    採。
乙、實體方面：
一、原告起訴主張：其承保訴外人正祥公司出口至英國倫敦福康公司之電腦中央處理
    器（CPU  PIII, 800EB FCPGA）六００個，每個美金一九０元，總計價值美金十
    一萬四千元，該批貨物於八十九年十二月八日委由被告運送至英國倫敦，因久未
    送達，經查詢結果，始知因被告未盡注意義務，致該批貨物運抵目的後，即不知
    去向，原告因而賠付託運人正祥公司新臺幣四百十五萬三千二百四十八元，依保
    險法第五十三條規定，原告取得代位求償權，爰依運送契約法律關係，請求被告
    賠償美金十一萬四千元及自起訴狀繕本送達翌日起算之法定遲延利息等語。
二、被告則以：系爭貨物之託運人正祥公司於託交貨物時並未就其在目的地交付時之
    價值作特別聲明並加付費用，依華沙公約第二十二條第二項規定，本件即有責任
    限制之適用，而系爭貨物僅有十四公斤即三０．八磅，依每公斤賠償二五０法郎
    即每公斤賠償美金二０．三八元計算，被告應賠償之金額僅為美金二八七元等語
    資為抗辯。
三、原告主張其承保訴外人正祥公司出口至英國倫敦福康公司之電腦中央處理器（
    CPU PIII, 800EB  FCPGA）六００個，每個美金一九０元，總計價值美金十一萬
    四千元，該批貨物於八十九年十二月八日委由被告運送至英國倫敦，因久未送達
    ，經查詢結果，始知因被告未盡注意義務，致該批貨物運抵目的後，即不知去向
    ，其業賠付託運人正祥公司新臺幣四百十五萬三千二百四十八元取得代位求償權
    之事實，已據原告提出商業發票、空運提單、代位賠償收據、債權轉讓證明書、
    保險單、支票等件為證，且為被告所不爭，原告此部分主張，應堪信為真實。
四、又原告主張系爭中央電腦處理器已全數遺失，其價值為美金十一萬四千元，原告
    自得代位託運人正祥公司，本於運送契約之法律關係，請求被告賠償上開損害等
    語，則為被告所否認，並以前詞置辯，是本件所應審究者為被告得否本於華沙公
    約第二十二條第二項規定主張單位限制責任？茲論述如下：
  (一)按在貨物及經登記之行李之運送，除託運人在將貨件交與運送人時，就其在目的
    地交付時之價值作特別聲明，並於必要時已加付費費用者外，運送人之賠償責任
    以每公斤二五０法郎為限（IN  THE TRANSPORTATION  OF CHECKED BAGGAGE AND
    OF GOODS,THE LIABILITY OF THE CARRIER SHALL BE LIMITED TO A SUM OF 250
    FRANCS  PER KILOGRAM,UNLESS  THE CONSIGNOR  HAS MADE, AT THE TIME WHEN
    THE PACKAGE WAS HANDED OVER TO THE CARRIER, A SPECIAL  DECLARATION  OF
    THE VALUE AT DELIVERY AND HAS PAID A SUPPLEMENTARY  SUM IF THE CASE SO
    REQUIRES.），華沙公約第二十二條第二項定有明文，依此規定，託運人如未就
    託運貨物在目的地交付時之價值為特別聲明並加付費用，運送人即得主張單位限
    制責任，以每公斤二五０法郎為限負賠償之責。本件託運人正祥公司於託交系爭
    中央電腦處理器時，就該等貨物在目的地交付時之價值並未為特別聲明，亦未加
    付費用，揆諸前揭說明，被告自得主張以每公斤二五０法郎為限負賠償之責。
  (二)雖原告以系爭空運提單未記載「同意之停留地」為由，主張：被告不得主張限制
    責任等語。經查：「同意之停留地」為空運提單必要記載事項，空運提單未記載
    該一必要記載事項，運送人不得主張華沙公約關於免除或限制運送人責任之規定
    ，固為西元一九二九年華沙公約第八條第三款、第九條所明定，惟該等規定業經
    西元一九五五年海牙修正議定書予以修正，運送人僅於貨物未制作空運提單即裝
    上航空器或空運提單未為「如運送之最終目的地或停留地係在啟運國以外之國家
    ，則得適用華沙公約，該公約規範運送人對貨物損壞、滅失之責任，在大多數情
    形下，並限制運送人之責任」之告知時，始不得依西元一九二九年華沙公約第二
    十二條第二項規定主張限制責任，此參諸西元一九五五年海牙修正議定書第六條
    規定：「公約第八條應予刪除，而以下列條文代之：『空運提單應記載下列各項
    ：(一)啟運地及目的地之標示。(二)如啟運地及目的地係在同一締約國境內，而在他
    國境內有一個或一個以上之同意停留地者，至少應表明其中之一。(三)告知託運人
    ，如運送之最終目的地或停留地係在啟運國以外之國家，則得適用華沙公約，該
    公約規範運送人對貨物損壞、滅失之責任，在大多數情形下，並限制運送人之責
    任。」（ARTICLE  8 OF THE CONVENTIPN  SHALL BE DELETED AND REPLACE  BY
    THE FOLLOWING: " THE AIR WAYBILL  SHALL CONTAIN: (A) AN INDICATION  OF
    THE  PLACES  OF  DEPARTURE  AND  DESTINATION;  (B) IF  THE  PLACES  OF
    DEPARTURE  AND DESTINATION  ARE WITHIN THE TERRITORY  OF A SINGLE HIGH
    CONTRACTING PARTY, ONE OR MORE AGREED STOPPING PLACES BEING WITHIN THE
    TERRITORY  OF  ANOTHER  STATE, AN  INDICATION  OF  AT LEAST  ONE  SUCH
    STOPPING PLACE;  (C) A NOTICE TO THE CONSIGNOR  TO THE EFFECT THAT, IF
    THE CARRIAGE  INVOLVES  AN ULTIMATE  DESTINATION  OR STOP IN A COUNTRY
    OTHER  THAN  THE COUNTRY  OF DEPARTURE, THE WARSAW  CONVENTION  MAY BE
    APPLICABLE  AND THAT THE CONVENTION  GOVERNS  AND IN MOST CASES LIMITS
    THE LIABILITY OF CARRIERS IN RESPECT OF LOSS OF OR DAMAGE TO CARGO."）
    、第七條規定：「公約第九條應予刪除，而以下列條文代之：『貨物如經運送人
    同意，未制作空運提單即裝上航空器，或空運提單無第八條第三項之告知者，則
    運送人不得主張第二十二條之規定。」（ARTICLE  9 OF THE CONVENTION SHALL
    BE DELETED AND REPLACED BY THE FOLLOWING: "IF, WITH THE CONSENT OF THE
    CARRIER, CARGO IS LOADED ON BOARD THE AIRCRAFT  WITHOUT AN AIR WAYBILL
    HAVING  BEEN  MADE  OUT, OR IF THE AIR WAYBILL  DOES  NOT INCLUDE  THE
    NOTICE REQUIRED BY ARTICLE 8, PARAGRAPH  (C), THE CARRIER SHALL NOT BE
    ENTITLED  TO AVAIL HIMSELF OF THE PROVISIONS  OF ARTICLE 22, PARAGRAPH
    2."）等語自明，是本件被告縱未於系爭空運提單記載「同意之停留地」，亦不
    生被告不得依西元一九二九年華沙公約第二十二條第二項規定主張限制責任之問
    題，原告主張：系爭空運提單未記載「同意之停留地」，被告不得主張限制責任
    等語，尚非可採。
  (三)況運送人得保留於必要時變更停留地之權，西元一九二九年華沙公約第八條第三
    款但書定有明文（...., PROVIDED  THAT THE CARRIER MAY RESERVE THE RIGHT
    TO THE STOPPING PLACES IN CASE OF NECESSITY,....），而被告於本件運送業
    保留其變更停留地之權利，參諸系爭空運提單背面條款「空運注意事項」（AIR
    CARRIAGE  NOTICE）第三段記載：「託運人將貨物託交被告公司時，雙方就被告
    公司運送貨物停經地點並未達成協議，被告公司可保留就託運貨物以適當方式安
    排經過路線之權利」（THERE  ARE NO STOPPING  PLACES WHICH ARE AGREED AT
    THE TIME OF TENDER OF THE SHIPPING, AND WE RESERVE  THE RIGHT TO ROUTE
    THE SHIPPING IN ANY WAY WE DEEM APPROPRIATE.）等語復甚明白，按之西元一
    九二九年華沙公約第八條但書規定，自難謂本件情形該當於西元一九二九年華沙
    公約第九條規定，是本件訟爭縱適用西元一九二九年華沙公約第八條、第九條之
    規定，被告仍可主張責任限制，原告主張：被告未於系爭空運提單記載「同意之
    停留地」，不得主張限制責任等語，尚不足採。
  (四)雖原告另以美國聯邦第二高等法院INTERCARGO   INSURANCE  CO.   V.   CHINA
    AIRLINES  LTD.案之判決資料，主張：所謂保留變更權與空白未記載不同，被告
    既未於系爭空運提單上註記雙方同意停留之地點，已違反華沙公約第八條三款規
    定，自不得主張責任限制等語。惟查：
  1.西元一九二九年華沙公約第八條第三款、第九條規定業經西元一九五五年海牙修
    正議定書予以修正，本件被告縱未於系爭空運提單記載「同意之停留地」，亦不
    生被告不得依西元一九二九年華沙公約第二十二條第二項規定主張限制責任之問
    題，已如前述，上開判決資料關於西元一九二九年華沙公約第八條第三款規定所
    為之闡釋，於本件訴訟本無適用之餘地。
  2.且上開判決資料所示之空運提單係就同意停留地點約定除了啟運地及目的地外，
    為註記在提單正面或運送人時刻表中預定之停留地，此參諸上開判決背景事實第
    一段記載：「　THE  AGREED STOPPING PLACES....ARE  THOSE PLACES, EXCEPT
    THE PLACE OF DEPARTURE  AND THE PLACE OF THE DESTINATION, SET FORTH ON
    THE FACE  HEREOF  OR SHOWN  IN THE CARRIER'S  TIMETABLES  AS SCHEDULED
    STOPPING PLACES FOR THE ROUTE.」等語即明，顯見上開判決所示之案例事實，
    運送人並未保留其變更同意停留地之權利，而係將該次運送兩造同意之停留地註
    記於提單正面或運送人時刻表，該等判決實係以系爭空運提單正面並未註記任何
    停留地點，運送人又提供不正確或不完整之班機停留地點，運送偏離正常航線為
    由，認定運送人違反西元一九二九年華沙公約第八條第三款規定而不得主張限制
    責任，其所闡釋之重點在於停留地點記載不正確、不完整之效力問題，而非保留
    變更權得否未記載任何停留地點之問題，此所以上開判決討論部分倒數第二段再
    次闡釋運送人如不列出停留地點，而尋求符合第八條第三款之規定，則其在時刻
    表、提單上之班機資料必須正確及完整之意旨（....A   CARRIER   SEEKS   TO
    COMPLY WITH ARTICLE 8(C) WITHOUT  LISTING STOPPING  PLACES BUT INSTEAD
    INCORPORATES   BY  REFERENCE  ITS  SCHEDULED  TIMETABLES,  THE  FLIGHT
    INFORMATION  INCLUDEED  ON THE  WAYBILL  MUST  BE  BOTH  ACCURATE  AND
    COMPLETE.），是該等判決之案例事實與本件運送之空運提單明白約定運送人可
    保留就託運貨物以適當方式安排經過路線之權利之情形不同，自難比附援引，原
    告據以主張：運送人不得就同意之停留地予以空白等語，容有誤會。
  (五)至原告所舉加拿大ALBERTA法院BOUTCHER  v.  D.H.L. INTERNATIONAL  EXPRESS
    LTD.案之判決資料，固提及於草擬契約之運送人違背契約基本義務時，認定責任
    限制為兩造之合意非屬公平合理等語（....,I AM NOT ABLE TO SAY THAT IT IS
    FAIR AND REASONABLE TO ATTRIBUTE TO THE PARTIES THE INTENTION THAT THE
    LIMITATION CLAUSE SHOULD SURVIVE NOTWITHSTANDING  A FUNDAMENTAL BREACH
    BY THE PARTY IN WHOSE FAVOUR IT WAS DRAWN.）。惟查：
  1.上開判決資料僅係就BOUTCHER v. D.H.L.INTERNATIONAL EXPRESS LTD.案所涉契
    約條款之效力加以解釋，其所強調者為任何免除他方責任之約定，均須明確清楚
    ，並具體指明承受損失之情形，該等約定應確為承受損失之一方所知悉，始得認
    係兩造合意之契約內容，並拘束兩造，此參諸上開判決資料第十九項載明：「
    THE PARTIES  ARE REQUIRED  TO INTEND TO BE BOUND BY THE TERMS OF THEIR
    AGREEMENT.  TERMS EXCLUDING THE LIABILITY OF ONE OF THE PARTIES TO THE
    BARGAIN  MUST  BE IN CLEAR  AND UNAMBIGUOUS  TERMS, MUST  SPECIFICALLY
    ADDRESS THE LOSS SUFFERED  AND MUST EITHER BE BROUGHT TO THE ATTENTION
    OF THE AGGRIEVED  PARTY...」等語即明，是該等判決資料實係以運送人限制責
    任之約定記載於空運提單背面，非承受損失之一方所得知悉，且欠缺明確性為由
    ，認定該等約定非兩造合意之契約條款，運送人因而不得主張限制責任，其所論
    斷者為空運提單背面關於運送人限制責任之條款得否作為兩造合意之契約條款及
    該等條款得否拘束兩造當事人之問題，而非關於華沙公約單位限制責任適用問題
    之闡釋，其個案事實既與本件被告依華沙公約主張單位限制責任之情形不同，該
    等判決資料於本件訴訟即無適用之餘地，原告援引上開判決資料，主張：華沙公
    約限制責任之規定於貨物原因不明之失蹤（MISSING）或不明原因之未送達（
    NONDELIVERY）或誤送（MISDELIVERY）之情形均無適用等語，尚有未洽。
  2.且航空運送運送人單位責任限制規定之立法意旨，乃以航空運送較陸上運送風險
    為大，故限制其賠償金額，以助於航空運送之發展，運送人主張單位責任應以其
    負損害賠償責任為前提，運送人如未違反契約之義務，即無賠償責任之可言，自
    亦無主張單位限制責任之餘地，是以，運送人違反契約義務，所涉及者僅運送人
    應否負賠償責任之問題，至其得否主張限制責任，仍應視託運人於託交貨物時有
    無就其在目的地交付時之價值為特別之聲明並加付運費，及運送人主張單位限制
    責任之權利是否遭剝奪而定，非謂運送人一經違反契約義務，即不得主張限制責
    任，否則限制責任之制度不啻形同虛設，原告主張：被告未盡善良管理人之注意
    義務，不得主張限制責任等語，亦屬無據。
  (六)綜上，託運人正祥公司於託交系爭中央電腦處理器時，就該等貨物在目的地交付
    時之價值既未為特別聲明，亦未加付費用，則被告主張依西元一九二九年華沙公
    約第二十二條第二項規定及系爭空運提單背面條款「空運注意事項」第二段約定
    ，以每公斤二五０法郎即每公斤美金二０．三八元為限負賠償之責，即屬正當，
    依此計算結果，被告就重達十四公斤之系爭中央電腦處理器遺失一事，應賠償之
    金額計美金二百八十五元三角二分（20.38  x 14 = 285.32），原告逾此數額所
    為之請求，於法無據，不應准許。
五、從而，原告本於運送契約之法律關係，請求被告給付原告美金二百八十五元三角
    二分，及自起訴狀繕本送達翌日即九十年八月十六日起至清償日止，按年息百分
    之五計算之利息，為有理由，應予准許，逾此範圍之請求，為無理由，應予駁回
    。
六、兩造均陳明願供擔保，聲請宣告假執行及免為假執行，就原告勝訴部分，經核均
    無不合，爰分別酌定相當擔保金額，予以准許。至原告敗訴部分，其假執行之聲
    請，亦失所附麗，應併予駁回。
七、本件事證已臻明確，兩造其餘攻擊防禦方法及所提證據，核與本件判決結果不生
    影響，爰不另一一論述，附此敘明。
八、結論：本件原告之訴為一部有理由，一部無理由，依民事訴訟法第七十九條但書
    、第三百九十條第二項、第三百九十二條，判決如主文。
中　　　華　　　民　　　國　　九十一　　年　　　六　　　月　　 十四 　　日
                              民事第六庭法      官  陳秀貞
右為正本係照原本作成
如對本判決上訴，須於判決送達後廿日內向本院提出上訴狀
中　　　華　　　民　　　國　　九十一　　年　　　六　　　月　　 十九 　　日
　　　　　　　　　　　　　　　　　　　　法院書記官　林秀妙
